臺灣臺北地方法院民事判決　　　　　　93年度重訴字第1230號
原　　　告　華南商業銀行股份有限公司
法定代理人　丁○○
訴訟代理人　丙○○
被　　　告　己○○
被　　　告　戊○○
訴訟代理人　張泰昌律師
複代理人　　陳淑玲律師
上列當事人間請求清償借款事件，本院於九十四年一月十三日言
詞辯論終結，判決如下：
    主  文
被告己○○應給付原告新臺幣肆佰貳拾肆萬貳仟零伍拾參元及其
中參佰柒拾柒萬捌仟捌佰貳拾壹元按附表一所示之利息、違約金
。
被告己○○應給付原告美金參拾肆萬參仟陸佰零貳肆角及自民
國九十年八月五日起至清償日止，按年利率百分之九．八計算之
利息。
被告己○○應給付原告美金柒拾壹萬伍仟零柒拾伍元玖角貳分及
按附表二所示之利息、違約金。
原告其餘之訴駁回。
訴訟費用由被告己○○負擔。
本判決原告勝訴部分於原告以新臺幣壹仟參佰參拾捌萬柒仟陸佰
陸拾玖元或同面額之中央政府建設公債九十年度甲類第一期債票
供擔保後，得假執行。
原告其餘假執行之聲請駁回。
    事實及理由
甲、程序方面：
一、本件被告等二人住所雖均不屬本院管轄範圍內，惟原告與被
    告簽訂授信約定書第十五條約定，雙方合意以台灣台北地方
    法院為第一審管轄法院，此合於民事訴訟法第二十四條前段
    合意管轄規定，本院自應有管轄權，合先敘明。
二、本件被告己○○未於言詞辯論期日到場，核無民事訴訟法第
    三百八十六條所列各款情形，應依原告之聲請，由其一造辯
    論而為判決。
乙、原告主張：
一、案外人光寶新企業股份有限公司（下簡稱光寶新公司）於民
    國88年7 月20日邀同被告己○○為連帶保證人，向原告連帶
    保證案外人光寶新公司對原告現在（包括過去所負現在尚未
    清償）及將來所負之借款、票據、透支、墊款、保證、損害
    賠償等及其他一切債務以新臺幣（下同）100,000,000 元為
    限額負連帶清償責任。
二、案外人光寶新公司及被告己○○、戊○○於88年11月17日出
    具出口押匯約定書, 由案外人光寶新公司據以向原告辦理出
    口押匯，並約定如有約定書第三、四條之情事，由案外人及
    連帶保證人負償還押匯款、利息與其他費用之責任。
三、案外人光寶新公司於89年11月8 日出具出口押匯申請書美金
    399,840 元，由原告於89年11月9 日墊款上開金額（原告已
    於墊款時先行預收195 日之利息）。該筆出口押匯應於90年
    5 月23日屆期清償，然因國外押匯銀行未付款，依據上開約
    定，被告等應負連帶清償責任，經原告催討，迄未全部清償
    ，是依據上開約定被告等應給付原告美343,602.4 元及90自
    年8 月5 日起至清償日止，按年利率9.8%計算之利息。
四、嗣案外人光寶新公司於88年2 月23日以被告己○○、戊○○
    為連帶保證人向原告出具委任開發遠期信用狀契約美金840,
    000 元，由案外人光寶新公司據以向原告辦理循環開發遠期
    信用狀，並就雙方權利義務關係約定如下：
（一）墊款金額：結匯證實書所載信用狀金額與已結匯金額之差
      額。
（二）墊款憑證：開發信用狀申請書或結匯證實書或匯票。
（三）清償日：以各筆遠期信用狀押匯日起算，按開發信用狀申
      請書上列明之匯票期限計算。
（四）利息、違約金：自押匯日起至清償日止，按原告於清償日
      公佈之即期外匯賣出匯率折算新臺幣或以原幣償還債務本
      息，遲延償還時，應依「原定外幣貸款利率」、遲延日原
      告「新臺幣基本放款利率加年率2.5%」與遲延日原告「外
      幣貸款利率」三者孰高為準計付遲延利息。凡逾期在六個
      月以內者，按上開利率10% ，超過六個月者，按上開利率
      20% 計付違約金。
五、詎案外人光寶新公司依上開約定分別於89年8 月10日、89年
    8 月28日、89年12月14日向原告申請開發遠期信用狀共三筆
    ，屆期未獲清償，迭經催討無效，依法債務人等既為借款人
    及連帶保證人，自應負連帶清償責任。
六、另案外人光寶新公司於90年5 月11日以被告黃瑩為連帶保證
    人，向原告借款1,080,000 元、1,620,000 元、50,400元、
    33,300元、275,400 元、299,700 元、453,600 元、2,478,
    600 元，並約定如有授信約定第5 、6 條之情事時，視為全
    部到期。上開借款陸續還款後，尚積欠原告4,242,053 元及
    其中3,778,821 元按附表一所示之利息、違約金。
七、上開借款皆已屆期未獲清償，被告積欠原告如附表一、二所
    示之本金、利息、違約金未清償，原告依消費借貸契約請求
    權及連帶保證契約請求權請求被告等負連帶清償之責任。
八、被告戊○○於86年4 月12日至原告立銀行簽立授信約定書及
    印鑑卡，其中授信約定書第14條約定向原告所為一切授信往
    來均憑留存印鑑式樣蓋（簽）於受（授）信契據，即生效力
    ，並經原告銀行職員辦理對保手續在案，且查當時戊○○亦
    為光寶新公司之股東。依系爭約定書之約定，已足以證明原
    告與被告間確實已成立連帶保證契約，至於借據及其他債權
    之憑證縱非被告所親自簽名蓋章，亦不足以推翻兩造間成立
    之連帶保證關係，被告戊○○稱有第三人盜蓋印章，應負舉
    證責任。
九、按金融業者對公司行號辦理融資放款，尤期是持續性之數筆
    融資放款為使客戶迅速取款，銀行僅負責授信約定書當場對
    保，並約一切授信往來之留存印鑑，事後於每次放款時，即
    不須再由連帶保證人本人於保證契約簽約或蓋章，僅需核對
    連帶保證人之印章與所留之印鑑是否相符即可，以節省時間
    ，對於借據等文件究由何人所寫，銀行不負認定之責，此乃
    金融業之慣例，因此依金融慣例於法無不合，被告戊○○應
    負連帶保證人責任。
十、聲明：（一）被告應連帶給付１、原告肆佰貳拾肆萬貳仟零
    伍拾參元及其中參佰柒拾柒萬捌仟捌佰貳拾壹元按附表一所
    示之利息、違約金。２、美金參拾肆萬參仟陸佰零貳肆角及
　　自民國九十年八月五日起至清償日止，按年利率百分之九．
  　八計算之利息。３、美金柒拾壹萬伍仟零柒拾伍元玖角貳分
　　及按附表二所示之利息、違約金。（二）願提供現金或同額
  　之中央政府建設公債九十年度甲類第一期債票為擔保後，請
    宣告假執行。
丙、被告方面：
壹、被告己○○未於言詞辯論期日到場，亦未提出書狀作何聲明
    或陳述。
貳、被告戊○○則以下列辯詞置辯：
一、被告戊○○雖在86年4 月12日於系爭授信約定書簽名，然並
    未有與其他情事或其他任何債權文件簽名、蓋章，亦無同意
    或授權他人，系爭借據上並無被告戊○○之簽名，顯見被告
    戊○○不知有借款情事，何來擔任連帶保證人？再者，對保
    核貸過程必要之手續，以確認保證人是否有保證之意思，並
    以防偽，然就原告所示借據，從未有對保手續，被告戊○○
    自不負有連帶給付之責。另依一般貸款保證之作業程序，會
    要求提出保證書、約定書、印鑑卡，且以經驗法則論之，公
    司向銀行借款均以公司為董、監事等為連帶保證人，蓋趙珍
    珍為光寶新公司董事長、己○○為董事、楊啟源時任總經理
    一職，被告戊○○並未在系爭保證書簽章，在在足見被告戊
    ○○根本未曾在光寶新公司任職或參與業務。
二、系爭借據，連帶保證人欄印有簽章字樣，即為簽名及蓋章，
    此為契約當事人特別約定，是系爭借據上既未經被告戊○○
    簽名、蓋章，欠缺一定方式，自應推定保證契約不成立。被
    告戊○○否認原告所提出之借據及相關文件上之印章係被告
    戊○○所同意或授權蓋印，縱原告所示借據上印文為真正，
    被告戊○○亦不負保證之責。
三、依系爭授信約定書第2 、11條：「立約人於名稱、組織、章
    程內容、留存印鑑、代表人、代表人權限或其他足以影響貴
    行權益變更之情事發生時，應即以書面將變更情事通知貴行
    ，並辦妥變更或註銷留存印鑑之手續，於未為前項通知及變
    更或註銷留存印鑑手續前，與貴行所為交易，立約人均願負
    其責任，如因而造成會行損害，並負賠償責任」、「凡持有
    貴行發給立約人之擔保物收據或保管證或立約人印鑑，前往
    貴行請求返還或更換擔保物及有關文件者，均視為立約人之
    代理人，貴行得准予返還或更換之」約定以觀，得視為立約
    人即被告戊○○代理人者，限於第11條所列舉之情況，有關
    本件保證之爭執，並不在其內，要難以兩造間有「凡持有立
    約人即被告戊○○印鑑，視為立約人即被告戊○○之代理人
    」之約定，即認為持有被告戊○○印鑑者，視為被告連帶保
    證人之代理人。
四、原告容或援引系爭約定書第24條第1 項：「為便利於嗣後立
    約人與貴行一切受（授）信往來（含立約人之保證行為），
    立約人茲同意，除另有約定外，憑後列留存印鑑式樣蓋（簽
    ）於受（授）信契據，即生效力」而為主張，惟最高法院判
    決認為約定書不能據以推簽立人應負保證責任。
五、系爭約定書為原告與不特定多數人訂立借款契約之用而單方
    預先擬定之契約條款，屬消費者保護法之定型化契約，原告
    援引該約定書之內容，顯然違反平等互惠原則，故該定型化
    契約因違反消費者保謢法第11條、第12條及其施行細則第12
    條至第14條之規定為無效。
六、原告均未能舉證證明被告有與原告成立保證契約之意思表示
    ，自不能認定兩造存有保證契約關係。
七、原告所提出口押匯約定書、委任開發遠期信用狀契約，該文
    書上所被告之印章，均係遭盜蓋。
八、聲明：（一）駁回原告之訴。（二）如受不利之判決，願供
    擔保請准免為假執行之宣告。
丁、得心證之理由：
一、原告主張之事實，固據其提出保證書、出口押匯約定書、出
    口押匯申請書及出口結匯證實書、逾期放款轉列催收款項申
    請表、委任開發遠期信用狀契約、開發信用狀申請書、匯票
    、進口單據到達處理記錄單、進口結匯證實書、信用狀、授
    信約定書、借據、貸款本息攤還表影本為證，被告己○○亦
    未提出任何書狀以供本院斟酌，應認為原告之主張之事實，
    就被告己○○部分，應認為真實。被告戊○○則不否認伊在
    系爭授信約定書上簽名蓋章，在出口押匯約定書、委任開發
    遠期信用狀契約、借據上之戊○○印章印文之真正，惟以上
    開辯詞資為抗辯。故本件爭執點在於被告戊○○是否對上開
    債務有作為連帶保證人之意思？
二、查系爭授信約定書第14條約定：「為便於嗣後立約人（指被
    告戊○○）與貴行（按原告）一切受（授）信往來（含立約
    人之保證行為），立約人茲同意，除另有約定外，憑後列留
    存印鑑式樣蓋（簽）於受（授）信契據，即生效力」，探求
    真意應係指將來被告戊○○與原告簽訂任何契約，只要蓋被
    告戊○○留存之印章，即可發生契約效力，毋庸簽名，惟此
    前提須被告戊○○有與原告簽訂契約之意思，始得蓋章以代
    簽名。而查系爭授信約定書內容並未具體記載為何人之債務
    保證，保證之金額範圍與期間，實難以此認定被告戊○○有
    為何債務作保證之意思，故若單純就上開授信約定書約定條
    文觀之，僅得證明兩造有約定將來發生之債務如何約束雙方
    之意思，並非即有訂立保證契約之意思。
三、雖原告主張以留存印鑑章代替簽名，民法第3 條定有明文，
    且為金融界之慣例，且已經對保程序云云，然按民法第3 條
    之規定，前提仍須立約人有為該法律行為之意思，並同意使
    用印章代替簽名之情況下始發生同等效力，經查原告提出之
    保證書上雖記載連帶保證人係為主債務人光寶新公司在10
    0,000,000 元限額下負連帶清償責任，然查上開保證書上並
    無被告戊○○之簽名及蓋章之事實，業為原告於本院93年11
    月18日言詞辯論期日時所自認，益證被告戊○○對於訴外人
    光寶新公司對原告之債務無擔任連帶保證人之意思。再查上
    開出口押匯約定書、委任開發遠期信用狀契約、借據上雖有
    被告戊○○之印章，並經證人即原告員工甲○○、乙○○於
    本院93年12月3 日言詞辯論期日中證述業核過對授信約定書
    留存印鑑章對保完畢等語，惟查上開出口押匯約定書、委任
    開發遠期信用狀契約上有連帶保證人趙珍珍或己○○親自簽
    名及蓋章之情形，當可推定趙珍珍、己○○有擔任連帶保證
    人之意思，惟獨被告戊○○僅有其印文在其上，並無簽名，
    ，相較於趙珍珍、己○○之簽名，亦可知被告戊○○係在未
    在場之下經他人蓋章，原告職員並逕就被告戊○○所留存之
    印鑑章核對無誤即完成對保手續，從而系爭授信約定書並無
    擔任對某特定或一定範圍金額內之債務及債務人之連帶保證
    人之意思，已如前述，則在未於保證書上簽名蓋章，復未於
    上開出口押匯約定書、委任開發遠期信用狀契約、借據上簽
    名，僅在被告戊○○不在場下，經他人蓋章而由原告職員核
    對原留存印鑑章完成對保程序之情形下，實難單就上開出口
    押匯約定書、委任開發遠期信用狀契約、借據連帶保證人欄
    上蓋有被告戊○○印章即認定被告戊○○就系爭債務有擔任
    連帶保證人之意思而授權他人蓋章。況查系爭授信約定書係
    被告戊○○於86年4 月12日簽署，而訴外人光寶新公司與原
    告之債務發生係在88年間，如原告與訴外人光寶新公司簽訂
    借貸契約時，逕依被告戊○○簽署之未有債務人及債務金額
    範圍之授信約定書之約定，即認有為訴外人光寶新公司之債
    務擔任連帶保證人之意思，顯然過於輕率而難認定授信約定
    書與系爭債務有何關聯，故原告就被告戊○○部分之主張，
    應不可採。原告並不能舉證證明被告戊○○有與原告成立保
    證契約之意思表示，自不能認定原告與被告戊○○間存有保
    證契約關係。
四、綜上所述，原告依消費借貸及連帶保證契約請求被告己○○
    給付如主文第1 、2 、3 項所示之借款、利息、違約金之範
    圍內為有理由，應予准許，逾此部分，則無理由，應予駁回
    。
五、原告陳明願供擔保，聲請宣告假執行，經核其勝訴部分（被
    告己○○部分），合於法律規定，爰酌定相當之擔保金額宣
    告之；其餘假執行之聲請，因該部份訴之駁回而失所依據，
    應予駁回。
六、因本案事證已臻明確，兩造其餘主張陳述及所提之證據，經
    本院審酌後，與判決之論斷，不生影響，爰不一一論駁。
戊、依民事訴訟法第385 條第1 項前段、第79條、第390 條第2
    項，判決如主文。
中　　華　　民　　國　　94　　年　　1 　　月　　31　　日
                  民事第二庭    法　官　黃雯惠
以上正本係照原本作成。
如對本判決上訴，須於判決送達後20日內向本院提出上訴狀。
中　　華　　民　　國　　94　　年　　1 　　月　　31　　日
                       　　　　 書記官　林玗倩
